臺灣高等法院刑事判決　　　　　　　　　　　　九十一年度上更(一)字第二一八號
　　上　訴　人　臺灣士林地方法院檢察署檢察官
　　被　　　告　乙○○
　　選任辯護人　王廷昌
右上訴人因被告偽造有價證券等案件，不服臺灣士林地方法院八十八年度訴字第一０
五號，中華民國八十八年七月三十日第一審判決（起訴案號：臺灣士林地方法院檢察
署八十七年度偵續字第一六七號）提起上訴，判決後，經最高法院發回更審，本院判
決如左：
    主  文
原判決撤銷。
乙○○意圖供行使之用，而偽造有價證券，處有期徒刑貳年，緩刑年。
偽造之台灣銀行士林分行八十六年十二月五日期，面額新台幣壹拾壹萬伍仟陸佰元整
，發票人甲○○，票號ＡＢ0000000號支票壹張沒收。
    事  實
一、乙○○與甲○○原係男女朋友，於民國 (下同）八十三年九月間，二人同在台北
    市○○○路賃屋居住，嗣於八十四年四、五月間因個性不和未繼續往來，詎乙○
    ○於八十六年九月間清理衣物之際，尋獲甲○○所有，於二人同居期間購買家具
    時交付保管之台灣銀行士林分行空白支票（帳號：六八一之一、票號：ＡＢ00
    00000，其上已加蓋甲○○印章）一紙，乙○○竟於同年十一月間友人崔宗
    武至其台北市○○路○段四七巷八弄二十二號二樓住處向其借票調現之際，意圖
    為自己不法之所有變易持有為所有之意思，將上開支票予以侵占入己，並意圖供
    行使之用交予不知情之崔宗武，授權崔宗武轉借於不知情之邱期森，邱期森於同
    月間在其台北縣土城市○○路○段一七二號七樓住處在支票上偽填八十六年十二
    月五日期，面額新台幣（下同）十一萬五千六百元，持至陳應志之台北市○○路
    ○段二三二巷六弄八號四樓住處向陳應志調借十一萬五千元（另六百元為利息）
    ，嗣陳應志委託黃惠瑛提示付款，因甲○○掛失止付而不獲付款。
二、案經甲○○訴由台北市政府警察局士林分局移請台灣士林地方法院檢察署檢察官
    偵查起訴。
    理      由
一、訊之被告乙○○固不諱言於前揭時、地崔宗武向其借票時，將前開支票一張借予
    崔宗武等情，惟矢口否認有侵占及偽造有價證券等犯行，辯稱：「崔宗武來借票
    時，因伊支票已用完，剛好甲○○與伊同居期間欲買傢俱而蓋好印章之系爭支票
    在伊處，伊遂將系爭支票借與崔宗武，當時有對崔宗武說支票是別人的，僅可供
    擔保，不得填寫日期、金額，且要拿回來還伊，伊不認識邱期森，亦無授權崔宗
    武填寫日期、金額，並無侵占、偽造有價證券之犯行」云云。
二、本件系爭支票係告訴人甲○○與被告同居期間，為購買傢俱而預先簽發並已蓋有
    印章後交予被告保管，嗣因故未使用該支票而置於被告皮包內，被告於八十六年
    八、九月間整理房間時始發現該支票，因甲○○當時出國而未能聯絡取回，恰有
    其友人崔宗武向其借票，始將支票借給崔宗武等情，迭據被告供明在卷。雖甲○
    ○否認曾經為購買傢俱而將系爭支票交付被告使用或保管乙節，然甲○○先於偵
    查中證稱：系爭支票的章是伊所有，伊曾經在空白支票簿上預先蓋上印章，但未
    曾將空白支票撕下來交付他人云云（偵查卷第三五頁），嗣於偵查中改稱：系爭
    支票不是伊交予被告，一般是伊自己要用時，才有可能會先蓋好章後，再放入伊
    皮包內，而當天（即與被告買傢俱之日）伊並沒有要用任何支票云云（偵續卷第
    十七頁反面），互核以觀，甲○○對於系爭支票上之印文並不否認為其所有，但
    對印章究係何時所蓋，前後所述內容已有出入，是否屬實，尚非無疑。況告訴人
    之支票及印章均是自己保管，亦經甲○○陳明在卷，被告所持有之系爭支票既已
    蓋有甲○○之印章，苟非經甲○○事先蓋妥後交予被告，被告又如何能取得系爭
    蓋有甲○○印文之支票？是被告所辯該空白支票係由甲○○為購買傢俱而交由其
    持有保管乙節，應可採信。參以甲○○自承同居期間之生活費、房租係由被告負
    擔，且兩人確有偕同去購買傢俱，並由被告支付傢俱費用，而被告身為執業醫師
    ，經濟能力不差，衡情亦無竊取告訴人之支票使用之理，況被告果若蓄意竊取告
    訴人之支票，何以僅竊取一張，並自八十四年四、五月間雙方分手後，時隔二年
    均未使用系爭支票，且亦無證據證明系爭支票係被告所竊取，足見被告所辯系爭
    支票係為購買傢俱，恐現款不夠由甲○○蓋好印章後交被告保管備用，並非竊取
    ，尚堪採信。
三、經查系爭支票於被告交予崔宗武後，崔宗武再轉借與邱期森，邱期森借得後於前
    揭時、地在支票上填寫八十六年十二月五日到期、面額十一萬五千六百元，隨即
    持向陳應志調借現款十一萬五千元，嗣經提示因止付而不獲付款，已據證人崔宗
    武、邱期森、陳應志分別在偵、審中供證無誤，並有系爭支票及退票理由單、遺
    失票據申報書、票據掛失止付通知書等影本附卷可憑。被告雖辯稱：將系爭支票
    借與崔宗武時有對崔宗武說支票是別人的，僅可供擔保，不得填寫日期、金額，
    且要拿回來還伊云云，證人邱期森於偵審中作證時並附和其說，然查證人崔宗武
    在本院前審調查時到庭另證稱以前向被告借票，被告如未填寫金額，就由伊填載
    （參見上訴卷八十八年十一月三日筆錄）；於偵查中檢察官問其「陳（指被告）
    有無告訴你這張票不能填載金額及日期？」時供稱「他（指被告）說票不是他的
    ，要拿回來．．．．其實我們並未談論到．．．．這次拿票我感覺和以前借票一
    樣．．．．」（參見偵字第一八七六號四三頁背面、四四頁），證人邱期森在偵
    查中亦供稱：「他（指崔宗武）說可以填．．．．」等語（同上卷七二頁背面）
    ，且證人崔宗武向被告借票時亦表明係供其友邱期森急需支票使用，苟如系爭支
    票被告未概括授權填載面額與日期予以行使，該空白支票如同白紙一張，而無任
    何經濟價值，而況，支票為流通之證券，不論係供行使或擔保之用，均有填載票
    面上之金額及日期之必要，否則無從確定其交易或借款之金額，雖社會上有交付
    空白支票(僅蓋妥印章)者，但依一般之通念，於交付時均應有明示或默示授權填
    載其上之金額與日期之意，縱為擔保之用而交付空白支票，不以行使為目的，但
    仍隱含屆期未清償債務時，授權持票人填載金額及日期後兌現，以確保其債權，
    並作為憑據，否則又如何能「擔保」？被告所辯當時有對崔宗武說系爭支票不能
    填載日期、金額，並要將支票收回云云，與常情顯有未合，純屬卸責之詞，不足
    採信。證人崔宗武嗣稱借票時被告有說系爭支票不能填日期、金額，其亦有告知
    邱期森；證人邱期森在原審謂崔宗武交票時有說不能填載日期、金額（參見原審
    卷第二三頁），均係事後迴護被告之詞，核無可採。至被告於本院審理時另聲請
    傳訊證人吳永祥作證證明：「崔宗武借票時，被告有告知系爭支票不是我的，只
    能抵押，不能填寫日期、金額，抵押完要還我，我要還票主云云，如前所述，因
    與一般借票常情有違，本院認無傳訊之必要，附此敘明。
四、按凡未經授權或逾越授權之範圍，而以他人名義擅為簽發支票者，即與未受委任
    ，擅權制作無異，均屬無權制作，而無解於偽造有價證券之罪（參見最高法院七
    十五年台上字第二六一號判決）。本件系爭支票係甲○○為購買傢俱預備之用，
    自非供被告任意使用，更無同意被告任意借予他人，被告於崔宗武向其借票時，
    竟意圖為自己不法之所有將系爭支票變易持有為所有之意思，交付（處分）與不
    知情之崔宗武概括授權偽填日期、金額行使，不知情之邱期森借得後將之填載如
    前述之日期、金額持向陳應志調借現款，被告所為顯已逾越甲○○授權之範圍，
    其罪證明確，犯行足堪認定。
五、核被告所為係犯刑法第三百三十五條第一項之侵占罪、第二百零一條第一項之偽
    造有價證券罪，行使偽造有價證券之低度行為，應為偽造之高度行為所吸收，不
    另論罪。其授權他人偽造及行使，為間接正犯，所犯侵占罪與偽造有價證券罪間
    有方法結果之牽連關係，應從較重之偽造有價證券罪處斷。被告係因友人急需用
    票，而本身支票又已用完，一時不察，致罹刑章，且本件系爭支票亦因告訴人辦
    理掛失止付而不獲付款，對告訴人未造成金錢上之損失，被告更無獲利，依其犯
    罪之情節，在客觀上足以引起一般同情，本院認處以最低度刑仍嫌過重，因依刑
    法第五十九條規定減輕其刑。原審未察，遽為被告無罪之諭知，尚有未合，檢察
    官上訴指摘原判決不當，為有理由，原判決既有可議，自應予撤銷改判。茲審酌
    被告尚無前科，一時失察，致罹法典，及其事後態度、對被害人造成之損害，衡
    情量處如主文第二項所示之刑。復查被告未曾受有期徒刑以上之刑之宣告，此有
    台灣士林地方法院被告全國前案紀錄附原審卷可稽，且其為醫師，有正當職業，
    其經此教訓諒無再犯之虞，本院認其刑之宣告以暫不執行為適當，因併宣告緩刑
    三年，以啟自新。偽造如事實所載之支票一張，應依法宣告沒收。
據上論斷，應依刑事訴訟法第三百九十九條第一項前段、第三百六十四條、第二百九
十九條第一項前段，刑法第三百三十五條第一項、第二百零一條第一項、第五十五條
、第五十九條、第七十四條第一款、第二百零五條，罰金罰鍰提高標準條例第一條前
段，判決如主文。
本案經檢察官王安明到庭執行職務。
中      華      民      國    九十一    年      四      月    二十五    日
                              台灣高等法院刑事第七庭
                                  審判長法  官  吳  啟  民
                                        法  官  施  俊  堯
                                        法  官  蘇  隆  惠
右正本證明與原本無異。
如不服本判決應於收受送達後十日內向本院提出上訴書狀，其未敘述上訴之理由者並
得於提起上訴後十日內向本院補提理由書（均須按他造當事人之人數附繕本）。
                                        書記官  周  素  秋
中      華      民      國    九十一    年      四      月    二十五    日
附錄本案論罪科刑法條全文
刑法第二百零一條
意圖供行使之用，而偽造、變造公債票，公司股票或其他有價證券者，處三年以上十
年以下有期徒刑，得併三千元以下罰金。
行使偽造、變造之公債票、公司股票或其他有價證券或意圖供行使之用收集或交付於
人者，處一年以上七年以下有期徒刑，得併科三千元以下罰金。
